【裁判字號】    94,重上,561
【裁判日期】    951212
【裁判案由】    損害賠償
【裁判全文】
臺灣高等法院民事判決                 94年度重上字第561號
上  訴  人  乙○○
訴訟代理人  沈宏裕律師
複  代理人  劉興業律師
被  上訴人  全林飲料有限公司
法定代理人  甲○○
訴訟代理人  薛欽峰律師
            楊宗翰律師
上列當事人間請求損害賠償事件，上訴人對於中華民國94年9月9
日臺灣台北地方法院93 年度重訴字第927號第一審判決，提起上
訴，本院於中華民國95年11月28日言詞辯論終結，判決如下：
    主  文
上訴駁回。
第二審訴訟費用由上訴人負擔。
    事實及理由
一、被上訴人於原審主張：
  (一)上訴人自民國88年4 月間，開始任職被上訴人公司擔任會計
    職務，並立有職務保證書，以保證誠實履行職務。伊於任職
    期間因職務需要，持有被上訴人公司所有華僑商業銀行南港
    分行帳號0000000000000-0 帳戶存摺，並保管相關帳冊及支
    出憑證等資料，負責處理相關財務會計等事宜。
  (二)被上訴人財務處理正當程序，係先由公司外務人員每工作日
    向交易客戶收取銷貨帳款（按大部分均係現金），回公司後
    書寫成工作報表，統一交回予被上訴人公司另一業務助理人
    員嚴素梅。經嚴女核對報表之銷售數量無誤後，即連同現金
    交予上訴人。而上訴人就工作報表上之交易事項，連同所收
    受之現金總額，於工作報表之背面親自書寫Ｔ字帳代替現金
    收入傳票，再經上訴人取具相關公司支出憑證，用以支付被
    上訴人公司必要費用後，其餘款項即均應存入系爭被上訴人
    公司前揭南港分行帳戶，並製作保管相關帳冊及支出憑證等
    資料。
  (三)惟自93年4 月份，被上訴人公司副理劉瑞琴，發覺被上訴人
    存款似有短缺，方深入調查，仔細核對自90年9 月至92年12
    月止之相關工作報表、帳冊、憑證及存摺紀錄等資料。以上
    訴人親自註記之收支項目、金額，扣除傳票現金支出明細中
    支付憑證金額，與上訴人實際存入系爭帳戶金額核對。發現
    上訴人長期、連續、極多次，將應節餘存入被上訴人銀行帳
    戶之現金貨款，均有短少部分未予存入，而私下擅自從中不
    法侵占款項。
  (四)又於93年5 月26日，被上訴人先試向上訴人調查及要求上訴
    人就起訴部分以外之「93年1月至93年5月26日」之帳目加以
    對帳，果即發現上訴人確續有挪用之處，當場亦有嚴素梅及
    劉瑞琴等人在場。上訴人自知侵占等不法事證明確，無法抵
    賴，故自願簽立切結書，明白承認在93年以後「挪用公款新
    台幣395,301 元」（此部分上訴人已陸續賠償，被上訴人並
    未據以於本案請求）。益可證就本起訴主張之款項亦已受其
    長期不法侵用無疑。此等犯罪事實被上訴人前已向台灣台北
    地方法院檢察署告訴，並提起公訴在案。
  (五)被上訴人爰依民法第184條第1 項、第179條，求為判決命上
    訴人應給付被上訴人新台幣（以下同）654萬7072 元及自本
    起訴狀繕本送達翌日起至清償日止，按年息5%計算之利息等
    語。
二、上訴人則以：
  (一)被上訴人公司係家庭式之公司，故收支較為複雜，公司設有
    經理甲○○、副理劉瑞琴，分別負責公司之業務及會計。因
    劉瑞琴係實際老闆娘，所以一切開支用於公司或家庭均無分
    開，故上訴人受副理劉瑞琴之指示，尚將現金分別存入下列
    帳戶：
    1.華僑銀行南港分行帳號000-000-00000000號帳號。
    2.華僑銀行南港分行帳號000-000-0000000-0號帳號。
    3.華僑銀行南港分行帳號000-000-000-00000號帳號。
    4.華僑銀行南港分行帳號000-000-00000-000號帳號。
    5.第五信用合作社南港分社帳號0000-0000-000-0號帳號。
    6.華僑銀行南港分行帳號000-000-0000-0000號帳號。
    7.華僑銀行南港分行帳號000-000-0000-0000號帳號。
    不只前被上訴人主張僅存華僑商業銀行南港分行帳號
    00000000 00000-0 帳戶（下稱352-7帳戶）。被上訴人主張
    未存入352- 7帳戶，即上訴人侵吞云云，即屬無據。
  (二)被上訴人依T 字帳所作出之「現金收支表」所列支出金額與
    實際支出顯有出入，僅90年12月30日、91年1月29日、91 年
    4月3  日、91年5月14日、91年6 月27日、91年9月24日、92
    年2月26日、92年5月1日、92年6月24日、92年10月15日、92
    年12月31日有支出3,800 元回數票金額，有關高速公路回數
    票部分，上訴人認被上訴人有漏列，總計5萬3200 元（3800
    ×14＝53,200），求為駁回其訴及假執行之聲請等語，資為
    抗辯。
三、審判命上訴人應給付被上訴人654萬7072元，及自93年8月11
    日起至清償日止，按年息百分之5 計算之利息。上訴人提起
    上訴，求為廢棄原判決，改判如其原審訴之聲明，其除引用
    原審之陳述外，補陳略以：
  (一)被上訴人公司貨款銀行帳戶？是否只有一個？應詳加調查。
  (二)證人劉瑞琴於原審93年9 月16日庭訊稱：「原告法定代理人
    的帳戶352-7是被告每月應存入之戶頭，就是352-7帳戶，其
    他的甲○○及全林飲料有限公司支票甲存及原告公司活儲帳
    戶被告在非必要的，不會存入」，顯見「必要」時候，上訴
    人仍可能存入被上訴人公司其他銀行帳戶。
  (三)被上訴人所提原証三90年10月現金帳，亦列有五信570-1 等
    銀行帳號，顯見貨款存入被上訴人公司之帳戶確不僅一個，
    故被上訴人僅以352-7 帳號，入帳金額不足，遽謂上訴人侵
    吞，自屬無據。
  (四)上訴人原擬將本件相關帳冊等資料，送交由台北市會計師公
    會作鑑定，惟因帳冊不齊，再加諸鑑定費高達50萬元，上訴
    人實無力負擔，故有關侵占金額，須由被上訴人詳加舉證，
    不得以被上訴人片面指訴即遽推定上訴人侵占654萬7072 元
    等語。
四、被上訴人則求為駁回上訴，其除引用原審之陳述外，補陳略
    以：
  (一)就上訴人經手存入帳戶部分：
    1.原審業依上訴人之聲請，調閱其所指相關帳戶之交易明細
      ，然上訴人迄今均仍無法具體答辯。且竟僅係單以交易摘
      要欄註記為現金存款者，即遽指各該款項均為其所存入。
      惟就各該款項之來源？存入用途？受何人指示存入等，上
      訴人則絲毫未能舉證或稍加釋明。是原審以其並未舉證證
      明係如何判斷現金收入即為貨款，進而認定上訴人所為空
      言抗辯均不足採，洵無違誤可言。
    2.上訴人所指其餘帳戶，或屬於被上訴人公司法定代理人甲
      ○○及副理劉瑞琴之私人帳戶，或用供為被上訴人公司水
      、電費及租金等零用收支，均與本件上訴人侵吞之貨款收
      入暨其流向無關。
  (二)就上訴人辯稱伊有製作現金支出分類帳乙節：
    1.該等帳目均應由上訴人記載，並向由其保管，惟因上訴人
      平日帳冊即一再拖延未交出，或者有製作帳冊卻加以隱匿
      等情。更甚者，上訴人自90年12月份起即未提出現金帳，
      只提出現金支出傳票。
    2.就93年5 月26日之對帳始末，該年度之傳票竟係透過公司
      錄影方才發現上訴人隱匿於抽屜夾層。嗣經被上訴人當場
      要求其提出，上訴人方始由隱匿之夾層中取出傳票而配合
      對帳。故當天對帳，就93年3、4、5 月份部分，固係以上
      訴人製作之現金支出分類帳核對。惟就93年1月份及2月份
      部分，則係以現金支出憑證對帳。至當日完成93年度之對
      帳後，經被上訴人要求其將其餘年度帳冊交出。上訴人先
      係辯稱其餘年度帳目「尚未整理」，嗣又改稱都是「隨便
      記記」，最後竟又改口「沒有記」，此部分上訴人亦已自
      承「與事實符」而坦承不諱。
  (三)有關上訴人侵占之金額部分：
    1.被上訴人主張侵占金額就上訴人提出之工作報表或現金帳
      所收貨款金額，扣除現金帳或支出證明單上之支出額（含
      勞健保），再扣除銀行帳戶存款金額，即為上訴人保管之
      貨款，應存入上開銀行帳戶而未存入之部分。易言之，此
      即為上訴人侵占貨款654萬7072元等語。
    2.本件經原審調閱相關帳戶交易明細，兩次對帳結果，上訴
      人聲請專業會計師鑑定，惟竟又無故遲延繳款，延誤案件
      進行。刑事部分經台灣台北地方法院以九十四年度易字第
      二二八五號判決有罪在案。
五、被上訴人主張：上訴人自民國88年4 月間起任職被上訴人公
    司擔任會計職務，保管被上訴人公司352-7 帳戶存摺，並保
    管相關帳冊及支出憑證等資料，負責處理相關財務會計等事
    宜。公司外務人員每工作日向交易客戶收取銷貨帳款，經嚴
    女核對報表之銷售數量無誤後，即連同現金交予上訴人處理
    。除支付被上訴人公司必要費用後，其餘款項即均應存入系
    爭被上訴人公司352-7 帳戶，並製作保管相關帳冊及支出憑
    證等資料。嗣發現上訴人有挪用款項之處，上訴人自認有侵
    占等事，並簽立切結書，明白承認在93年以後「挪用公款新
    台幣395,301 元」，案經被上訴人前已向台灣台北地方法院
    檢察署告訴，並提起公訴在案等情。有被上訴人於原審提出
    保證書（見原審卷(一)第7 頁）、外務現金收入表、工作報表
    、傳票現金支出表、支出證明單、存款紀錄（外放）、切結
    書（見原審卷(一)第7 頁）、銀行存摺、交易明細總表（見原
    審卷(一)第30-76 頁）、被上訴人公司聯絡之記事本、匯款單
    據、訂金數訖證明書、租賃契約書、被上訴人公司雜支帳目
    、水電費計算式、存款存入憑條（見原審卷(二)第62-129頁）
    、載有高速公路過路費支出之Ｔ字帳、大卡車回數票之現金
    支出傳票影本（見原審卷(二)第155-166 頁）為證，並為上訴
    人所不爭，堪信被上訴人此部分之主張為真實。故本件爭執
    點在於上訴人侵占貨款金額為多少？茲分述於次：
  (一)關於存款帳戶部分：
    1.上訴人辯稱：被上訴人公司貨款銀行帳戶不是只有一個，
      必要的時候，上訴人仍可能存入被上訴人公司其他銀行帳
      戶，原審未調查等語。
    2.被上訴人則主張上訴人所指其餘帳戶，或屬於被上訴人公
      司法定代理人甲○○及副理劉瑞琴之私人帳戶，或用供為
      被上訴人公司水、電費及租金等零用收支，均與本件上訴
      人侵吞之貨款收入暨其流向無關。至於爭執之租金帳戶即
      華僑銀行南港分行000-000-000-00000 號甲○○活儲帳戶
      ，及同分行000-000- 0000-0000號劉瑞琴活儲帳戶，所存
      入313萬1724 元部分，上訴人亦已不再爭執此與伊侵吞之
      貨款有關等語。
    3.查被上訴人主張上訴人負責收受貨款與作報表、製作T 字
      帳、填寫支出證明單及傳票現金支出表暨將餘存入銀行帳
      戶等事宜等情，有如前述，雖上訴人抗辯伊受副理劉瑞琴
      之指示，尚將現金分別存入下列帳戶：(1)華僑銀行南港分
      行帳號000- 000-00000000 號帳號公司活儲帳戶。(2)華僑
      銀行南港分行帳號000 -000-0000000-0號帳號公司甲存帳
      戶。(3)華僑銀行南港分行帳號000-000 -000-00000號帳號
      甲○○活儲帳戶。(4)華僑銀行南港分行帳號000-000-0000
      0-000 號帳號甲○○甲存帳戶。(5)第五信用合作社南港分
      社帳號0000-0000-000-0 號帳號甲○○活儲帳戶。(6)華僑
      銀行南港分行帳號000-000 -0000-0000號帳號劉瑞琴活儲
      帳戶。(7)華僑銀行南港分行帳號000-000-0000-0000 號帳
      號劉瑞琴甲存帳戶，共328萬5544 元未扣除云云，並提出
      帳戶往來明細表、現金簿影本為證，然除上開(3)華僑銀行
      南港分行帳號000-000 -0 00-00000 號帳號甲○○活儲帳
      戶、(6)華僑銀行南港分行帳號00 0-000-0000-0000號帳號
      劉瑞琴活儲帳戶內共存入313萬1724 元部分，業經被上訴
      人所不爭執（見原審卷(二)第170 頁）；是上訴人僅存入華
      僑銀行南港分行352-7 帳戶，其餘帳戶上訴人並未存入貨
      款等情，業經原審向往來銀行調閱全部客戶帳戶往來明細
      表，附卷可稽（見原審卷(一)第100-161頁及第164-169頁）
      ，並經被上訴人公司副理劉瑞琴、業務助理嚴素梅證述屬
      實，上訴人抗辯未予調查云云，並不實在。是被上訴人雖
      有上開多數帳戶，但上訴人並未舉證證明其所收入之貨款
      ，除352-7 帳戶及前開(3)、(6)銀行帳戶外，究係存入其餘
      那一個帳戶及其金額，是其抗辯自不足採。
  (二)關於支出回數票部分：
    1.上訴人抗辯被上訴人公司除90年12月30日、91年1 月29日
      、91年4月3日、91年5月14日、91年6月27日、91年9 月24
      日、92年2月26日、92年5月1日、92年6月24日、92年10月
      15日、92年12月31日有支出3,800 元高速公路回數票金額
      外，被上訴人仍有漏列，總計5萬3200元 (3800×14（ 個
      月）＝53,200)云云。
    2.惟被上訴人公司之外務於上開月份以外出車時，若經過高
      速公路，曾有以現金支出過路費之情，有被上訴人提出工
      作報表及背後Ｔ字帳可憑（91年2月14日、91年2月15日、
      91年2月20日、91年2月21日、91年2月28日、91年3月12日
      、91年3月1日、91年7月5日、91年8月9日、91年10月23日
      、91年12月25日、92年2月7日、92年2月16日、92年2月19
      日、92年2月23日、92年2月26日、92年3月12日、92年8月
      8日、92年8月20日），且觀之工作報表內容，被上訴人公
      司營業範圍，大都在台北縣，顯然並非固定或每日均使用
      大量回數票，是以上訴人此部分抗辯，並未舉證證明自不
      足採。
  (三)關於侵占金額部分：
    1.被上訴人主張自90年9 月起至92年12月止，侵占金額就上
      訴人提出之工作報表、現金帳所收貨款金額，扣除現金帳
      及其支出證明單上之支出額（含勞健保），再扣除銀行帳
      戶存款金額，即為上訴人保管之貨款，本應存入上開銀行
      帳戶而未存入之侵占部分，計上訴人侵占貨款為654萬707
      2元（不含切結書自認部分）等語。
    2.上訴人則自認侵占被上訴人貨款係為不爭事實（見本院卷
      第40頁），但侵占金額絕無被上訴人所指高達5、6百萬元
      云云。
    3.按主張法律關係存在之當事人，僅須就該法律關係發生所
      須具備之特別要件，負舉證之責任，至於他造主張有利於
      己之事實，應由他造舉證證明（最高法院48年台上字第88
      7號判例參照）。本件被上訴人主張被上訴人主張自90 年
      9月起至92年12月止，共侵占貨款654萬7072元等情，業經
      被上訴人提出侵占金額明細計算表（見本院卷第73-74 頁
      ）及其計算相關之帳冊（外放）可稽。上訴人業經自認侵
      占被上訴人貨款之事實，雖其辯稱所侵占之金額並無被上
      訴人主張5、6百萬元之多，但其既無法舉證證明被上訴人
      之計算有如何之錯誤，及其實際侵占之金額，空言否認，
      自無可取。是被上訴人主張上訴人侵占之金額為654萬
      7072 元，即非無據。
    4.上訴人雖請求向台北市國稅局函調被上訴人公司91、92、
      93年度公司資產、負債表、損益表，以證明侵占之金額云
      云。惟查台北市國稅局只負責公司稅務問題，縱使由被上
      訴人公司歷年所申報之營利事業所得稅，或公司資產、負
      債表、損益表等資料，亦與被上訴人公司貨款存入何人帳
      戶、存入金額多少、高速公路回數票53200 元是否漏列無
      關，亦無從證明上訴人從中侵占之金額多少，核無調查之
      必要。
六、綜上所述，被上訴人主張為可採，上訴人所辯均無可取。從
    而，被上訴人本於侵權行為損害賠償法律關係，請求上訴人
    給付被上訴人654萬7072元，及自93年8月11日起至清償日止
    ，按年息百分之5 計算之利息，為有理由，應予准許。是則
    原審判命上訴人如數給付，並依兩造陳明准供擔保後為准、
    免假執行之宣告，於法並無不合。上訴意旨指摘原判決不當
    ，求予廢棄改判，為無理由，應予駁回。
七、本件事證已臻明確，兩造其餘之陳述及攻擊防禦方法，經審
    酌核與判決結果不生影響，不再一一論述；又，上訴人請求
    囑託會計師鑑定侵占金額，經本院函請台北市會計師公會指
    定會計師蔡士光為鑑定人（見本院卷第89-93 頁），惟上訴
    人拒不繳納鑑定費用，本院自得不為該訴訟行為（最高法院
    70年台抗字第150 號判例參照）。且事證已至明確，亦無再
    為鑑定必要，併予敘明。
據上論結，本件上訴為無理由，依民事訴訟法第449條第1項、第
78條，判決如主文。
中    華    民    國    95    年    12    月    12    日
                  民事第八庭
                      審判長法  官  吳景源
                            法  官  鄭威莉
                            法  官  連正義
正本係照原本作成。
如不服本判決，應於收受送達後20日內向本院提出上訴書狀，其
未表明上訴理由者，應於提出上訴後20日內向本院補提理由書狀
（均須按他造當事人之人數附繕本）上訴時應提出委任律師或具
有律師資格之人之委任狀；委任有律師資格者，另應附具律師資
格證書及釋明委任人與受任人有民事訴訟法第466條之1 第1項但
書或第2項（詳附註）所定關係之釋明文書影本。
中    華    民    國    95    年    12    月    13    日
                            書記官  張永中
附註：
民事訴訟法第466條之1（第1項、第2項）：
對於第二審判決上訴，上訴人應委任律師為訴訟代理人。但上訴
人或其他法定代理人具有律師資格者，不在此限。
上訴人之配偶、三親等內之血親、二親等內之姻親，或上訴人為
法人、中央或地方機關時，其所屬專任人員具有律師資格並經法
院認為適當者，亦得為第三審訴訟代理人。


司法院資訊處製作；財團法人民間司法改革基金會備份。
